【裁判字號】    89,上易,2375
【裁判日期】    900120
【裁判案由】    詐欺
【裁判全文】
臺灣高等法院刑事判決                          八十九年度上易字第二三七五號
    上  訴  人  甲○○
    即  被  告
    選任辯護人  於泰峰
右上訴人因詐欺案件，不服臺灣桃園地方法院八十八年度易字第一五０四號，中華民
國八十九年四月五日第一審判決（起訴案號：臺灣桃園地方法院檢察署八十八年度偵
字第四七六號），提起上訴，本院判決如左：
    主  文
原判決撤銷。
甲○○無罪。
    理  由
一、公訴意旨略以：被告甲○○於民國八十六年曾任法工日報有限公司（下稱法工日
    報）總管理處處長，基於概括之犯意，意圖為自己不法之所有，假借應徵法工日
    報記者之名，且無須任何資格限制，祇須繳付保證金新台幣（下同）六萬元即可
    ，連續於八十六年八月間某日、同年七月三十一日、八月二十四日、九月四日及
    十月三日分別向戴管平、乙○○、丁○○、邱修瑾（起訴書誤為邱修瑛）、己○○、王百棟等六人稱訂閱法工日報一單位（即二十份，起訴書誤載為十份）可獲
    得該報記者證，二十四小時免費法律顧問證書，並詐稱誇大該法工日報記者證之
    不實效果，謂在外做生意會較好做，且交通違規警察可以通融，或由其負責免費
    抽回處理等詞，並出示行政院新聞局記者證，使戴管平等六人陷於錯誤，分別一
    次交付十二萬元、六萬元、六萬元、六萬元、六萬元及六萬元之保證金，而取得
    該報記者證，並分別獲訂閱該報一年份報紙（每二十份每年為一單位，報費七萬
    二千元，優惠價格為六萬元）一至二個單位不等，嗣經戴管平等六人發覺與實情
    有異，始知受騙等情，因認被告涉有刑法第三百三十九條第一項之罪嫌。
二、按犯罪事實應依證據認定之，無證據不得推定其犯罪事實，刑事訴訟法第一百五
    十四條定有明文；又認定犯罪事實所憑之證據，雖不以直接證據為限，間接證據
    亦包括在內，然而無論直接或間接證據，其為訴訟上之證明，須於通常一般之人
    均不致有所懷疑，而得確信其為真實之程度者，始得據為有罪之認定，倘其證明
    尚未達到此一程度，而有合理之懷疑存在時，事實審法院在心證上無從為有罪之
    確信，自應為無罪之判決（參見最高法院七十六年度台上字第四九八六號判例意
    旨）。又刑法第三百三十九條第一項詐欺罪之成立，以意圖為自己或第三人不法
    所有，以詐術使人將本人或第三人之物交付為要件。所謂以詐術使人交付，必須
    被詐欺人因其詐術而陷於錯誤，若其所用方法，不能認為詐術，亦不致使人陷於
    錯誤，即不構成該罪，最高法院四十六年度台上字第二六０號判例著有明文可稽
    ；且該罪既以意圖為自己或第三人不法之所有為其主觀要件，若行為人欠缺該不
    法所有之意圖，縱然使用欺罔手段誘使他人為交付財物之交易行為，亦不成立該
    罪。
三、訊據被告甲○○堅決否認有詐欺犯行，辯稱其係法工日報之總管理處處長，負責
    推銷報紙，僅推銷丁○○、丙○○二人訂報，其餘戴管平等人均係由丁○○等所
    推銷，且其僅推銷報紙，並非販賣記者證，記者證係由報社發出，其亦未表示記
    者證可以免交罰單，訂報後可再分銷每份賺取六百元，且戴管平等人或未繳交報
    費，或者繳費之支票退票，亦非由其經手，並非詐欺等語。經查：
（一）乙○○部分係經由被告之弟丙○○之接洽訂購法工日報，而丙○○並未對其表
      示記者證可以通融方便，被告亦未要求其訂購報紙，其係為給丙○○做業績，
      幫忙丙○○才訂購報紙等情，業據證人乙○○於偵審中證述明確（偵字卷第十
      頁、原審卷第八頁、第六十八頁）；邱修瑾部分其於偵查中雖曾指稱被告有說
      記者證及法律顧問很好用，且在外有交通違規警察就可以放行通過等語，然邱
      修瑾於原審中已證稱其係因需要法律服務而訂報，有收到報紙，報社亦曾提供
      法律咨詢服務，其並非為記者證而訂報等語綦詳（原審卷第七十一頁、第一三
      一頁）；己○○部分係因其與被告之弟丙○○有往來，且丙○○曾向其訂購鋁
      門窗，故其係為給丙○○面子而訂購報紙等情，亦據證人己○○於原審中結證
      屬實（原審卷第九十四頁、第一一六頁）；至於丁○○部分則係因訂報可以獲
      得記者證及法律顧問證書，享有法律諮詢服務，並可將報紙分銷轉取利潤，其
      訂報後確已將報紙銷售並從中賺得利潤，且透過其訂報之友人共十餘人，告訴
      人戴管平、及邱修瑾、王百棟亦均係經由其介紹招攬而訂報等情，亦迭據證人
      丁○○於偵審中供述甚詳（他字卷第三十一頁反面、偵字卷第二十八頁反面、
      原審卷第二十一頁反面、第四十七頁），並有丁○○經手之訂報單影本十九份
      可稽（偵字卷第三十九至四十六頁）；由上可見乙○○、邱修瑾、己○○、及
      丁○○四人均係各自基於朋友情誼、可獲得報社提供之法律諮詢服務、或可分
      銷圖利等動機考量而訂購法工日報，並非出於被告誇稱記者證之功用所致，均
      無陷於錯誤之可言，該四人部分被告自不成立詐欺罪責。
（二）法工日報係由法工日報有限公司所發行，法工日報有限公司係合法設立登記之
      公司，有經濟部公司登記資料可按（本院卷第十五頁），而被告係與法工日報
      公司簽約擔任該公司設於桃園縣平鎮市之總管理處處長兼記者，告訴人戴管平
      及丁○○、己○○、邱修瑾、乙○○、王百棟、及證人施肇基、王辰發、莊雯
      光、徐富基等人則均係由被告代表法工日報公司簽約，分別擔任各地之辦事處
      主任兼記者，並負責代銷法工日報，同時約定一年至少代銷法工日報二十份（
      戴管平為四十份），每份法工日報之全年銷售價格為三千六百元，代銷每份可
      得利潤六百元，被告則係按其招攬簽約之份數由法工日報公司支付佣金，戴管
      平、丁○○等人簽約後，即由法工日報公司發給記者證、社員證、及諮詢顧問
      證書，該公司原先並委由於泰峰律師擔任法律顧問提供法律諮詢服務等情，有
      卷附之法工日報有限公司營業部承攬契約書影本多份、及空白之記者證、社員
      證、諮詢顧問證書在卷可稽（他字卷第二十七頁、第三十三頁、偵字卷證物袋
      、及外放之證物袋），核與被告及證人法工日報公司負責人戊○○（亦為法工
      日報社社長）供述之情節相符，由此可見法工日報公司實際係以發行銷售法工
      日報營利，而佐以大量發給記者證及提供法律咨詢服務作為推銷招攬客戶之手
      段；又凡與法工日報公司簽約之人，均係按約定承銷之報紙份數繳交報費，且
      法工日報公司確已發給記者證並提供法律諮詢服務，並且依約寄發報紙等情，
      復據丁○○、乙○○、邱修瑾、王百棟、己○○、徐富基、施肇基、王辰發等
      人所不諱言，並有卷附之法工日報多份、定報單影本、及寄發報紙之大宗函件
      彙計郵資單等足憑；據此以言，被告招攬告訴人等與法工日報公司簽約後，法
      工日報公司既已依約寄發報紙，並發給記者證及提供法律諮詢等服務，則該公
      司依約收取報費或履約保證金，尚難認有何不法之所有可言，而被告僅係按其
      招攬之簽約承銷報紙份數領取佣金，亦難認有何為自己或第三人不法所有之意
      圖；至於被告在招攬客戶簽約時縱有誇大記者證之使用功能、及免費法律咨詢
      服務功能等欺罔手段，誘使告訴人等與之簽約代銷報紙，然其既缺乏主觀上不
  法所有之意思要件，自仍與刑法上詐欺罪之犯罪構成要件不符，而不能遽以該
      罪相繩；此外又查無其他足以證明被告有詐欺犯行之確切事證，本案自屬不能
      證明被告犯罪。
四、原判決未就被告所為是否與詐欺罪之犯罪構成要件相當細心勾稽，即為被告有罪
    之判決，自非允洽；被告提起上訴，指摘原判決不當，非無理由，自應由本院將
    原判決撤銷，另為被告無罪之諭知。
據上論斷，應依刑事訴訟法第三百六十九條第一項前段、第三百六十四條、第三百零
一條第一項，判決如主文。
本案經檢察官賴俊雄到庭執行職務。
中      華      民      國    九十      年      一      月     二十     日
                              臺灣高等法院刑事第二十三庭
                                  審判長法  官  劉 靜 嫻
                                        法  官  林 勤 綱
                                        法  官  宋    祺
右正本證明與原本無異。
不得上訴。
                                        書記官  郭 淑 卿
中      華      民      國    九十      年      一      月     二十     日


司法院資訊處製作；財團法人民間司法改革基金會備份。
